臺灣高等法院高雄分院民事判決　　　　　94年度上易字第13號
上　訴　人　乙○○
訴訟代理人　林榮和律師
被　上訴人　丙○○
訴訟代理人　孔福平律師
上列當事人間排除侵害事件，上訴人對於中華民國93年11月10日
臺灣屏東地方法院92年度訴字第667 號第一審判決提起上訴，本
院於94年7月13日言詞辯論終結，判決如下：
    主  文
原判決關於上訴人敗訴部分及該部分假執行之宣告，暨訴訟費用
之裁判（除確定部分外），廢棄。
上廢棄部分，被上訴人在第一審之訴及假執行之聲請，駁回。
第一、二審訴訟費用（確定部分除外）由被上訴人負擔。
　　事實及理由
一、被上訴人起訴主張：原坐落屏東縣長治鄉○○段200 號土地
    為被上訴人與訴外人林祈南等共10人所共有，嗣經屏東法方
    院以90年訴字第671 號判決分割確定，由被上訴人取得分割
    後編列之同段200 之4 、200 之1 號兩筆土地（以下簡稱系
    爭土地），並於92年1 月6 日辦妥分割登記，上訴人所有建
    物無權占用其上如原判決附圖所示編號Ａ部分面積0.0077公
    頃，及編號Ａ１部分面積0.0056公頃，被上訴人得依民法第
    767 條之規定，請求上訴人應將該地上建物除去，並交還占
    有之土地，又上訴人占用該土地，受有相當於租金之利益，
    致被上訴人受有損害，被上訴人得依不當得利、侵權行為之
    法律關係，請求上訴人返還相當於租金之不當得利或賠償同
    額之損害，爰訴請上訴人應將坐落屏東縣長治鄉○○段200
    之4 號及200 之1 號兩筆土地上如原判決附圖所示編號Ａ面
    積0.0077公頃及編號Ａ1 面積0.0056公頃之地上建物除去，
    將土地交還被上訴人，並應自92年1 月7 日起至返還土地之
    日止，按年給付被上訴人新台幣（下同）15,960元。
二、上訴人則以：伊父邱添丁在系爭土地分割前之日據時代昭和
    11年間向訴外人邱氏春妹買受該土地應有部分二分之一後，
    隨即在其上建造系爭建物居住，嗣先後2 次出售土地，於昭
    和18年間將最後所剩應有部分四六五八分之一二三九出售予
    被上訴人之父蔡欽琪，然並未將系爭建物一併出售，邱添丁
    於民國46年間死亡後，由上訴人繼承取得使用至今，該地於
    民國72年間蔡欽琪死亡後，由被上訴人繼承取得，並於91年
    間因判決分割由被上訴人分得系爭土地，依有關最高法院判
    例意旨及決議，應認取得該土地之蔡欽琪及其繼承人即被上
    訴人自始默許系爭建物之所有人邱添丁及其繼承人即上訴人
    有權繼續使用系爭建物之基地，而成立租賃關係，況蔡欽琪
    及其繼承人即被上訴人於民國72年3 月17日起逐年向上訴人
    收取租金，至民國81年止，上訴人繼續使用占有，亦應認兩
    造間已成立不定期租賃關係，是伊占有系爭土地為合法，被
    上訴人不得請求排除云云，資為抗辯。
三、本件原審法院為被上訴人勝訴判決，上訴人上訴聲明求為判
    決(一)原判決關於上訴人敗訴部分廢棄(二)上廢棄部分，被上訴
    人在第一審之訴駁回(三)第一、二審訴訟費用由被上訴人負擔
    。被上訴人答辯聲明，求為判決(一)上訴駁回(二)第一、二審訴
    訟費用由上訴人負擔。
四、被上訴人主張，原坐落屏東縣長治鄉○○段200 號土地（68
    年重測前編號為長興段1186號）為被上訴人與訴外人林祈南
    等共10人所共有，嗣經屏東地方法院以90年訴字第671 號判
    決分割確定，由被上訴人取得分割後編列之同段200 之4 號
    及200 之1 號兩筆土地，並於92年1 月6 日辦妥分割登記，
    上訴人所有未辦保存登記之系爭建物占有其上如原判決附圖
    所示編號Ａ部分面積0.0077公頃及編號Ａ１部分面積0.0056
    公頃等事實，業據提出土地登記謄本、地籍圖、現場照片、
    屏東地方法院90年訴字第671 號民事判決及確定證明書在卷
    （原審卷(一)第6~10頁、第85、86頁、本審卷第49~57 頁），
    並經原審法院會同屏東縣屏東地政事務所人員履勘現場，實
    施測量，製有勘驗筆錄（原審卷第163 頁）及複丈成果圖（
    原審卷第167 頁）在卷為憑，且為上訴人所不爭執，自可信
    為真實。被上訴人又主張上訴人係屬無權占用，然為上訴人
    所否認，並以前詞抗辯，是本件首要斟酌者，為上訴人系爭
    建物占用被上訴人所有系爭土地，有無正當權源。
五、經查，民國68年重測前之坐落屏東縣長治鄉○○段1186號土
    地，原為邱錦雲與邱氏春妹所共有，應有部分各二分之一，
    邱氏春妹於日據時代昭和11年間，將其所有權讓售予本件上
    訴人之父邱添丁，邱添丁隨即在其上建造系爭建物居住，至
    昭和13年間邱錦雲及邱添丁各出售其所有權應有部分四六五
    八分之一０００予林逢發、溫能崑，由林逢發取得二三二九
    ０分之六二００（即四六五八分之一二四０），溫能崑最得
    二三二九０分之三八００（即四六五八分之七六０），致邱
    錦雲、邱添丁各剩下所有權應有部分四六五八分之一二三九
    ，邱添丁於昭和18年間又將其所剩之所有權應有部分四六五
    八分之一二三九全部出售予本件被上訴人之父蔡欽琪，然並
    未將系爭建物一併出售，邱添丁於民國46年間死亡後，由上
    訴人繼承取得使用至今，上開土地於民國36年間辦理土地總
    登記為邱錦雲四六五八分之一二四０，林逢發四六五八分之
    七六０，溫能崑四六五八分之一三二九，蔡欽琪四六五八分
    之一三二九，於民國68年間土地重測，整編為長治段200 號
    ，於民國70年間辦理持分更正登記為，邱錦雲四六五八分之
    一三二九，林逢發四六五八分之一二四０，溫能崑四六五八
    分之七六０，蔡欽琪四六五八分之一三二九，此後林逢發之
    應有部分歷經繼承，買賣最後登記為林祈南所有，溫能崑之
    應有部分於民國70年間由溫庚慶、溫次男、溫光南、溫日光
    、李鳳珍繼承，由溫庚慶、溫次男、溫光南、溫日光各取得
    應有部分四六五八分之一八五．李鳳珠取得應有部分四六五
    八分之二０，溫庚慶部分於民國90年間由邱勤茹繼承，溫光
    南部分則由溫玉玲、溫士奎、葉月香繼承，溫日光部分歷經
    繼承、買賣最後登記為余素慧所有，蔡欽琪之應有部分於民
    國72年間由本件被上訴人繼承取得，所有人共10人，嗣經屏
    東地方法院以90年訴字第671 號判決分割確定，由被上訴人
    取得分割後編列為同段200 之4 號及200 之1 號兩筆土地，
    並於92年1 月6 日辦妥分割登記等事實，有兩造提出之土地
    登記簿謄本在卷（原審卷(一)第6~9 頁、第30~47 頁、第134~
    140 頁）為證，且如前述，並為兩造所不爭執。
三、按，土地與房屋為各別之不動產，各得單獨為交易之標的，
    且房屋性質上不能與土地使用權分離而存在，亦即使用房屋
    必須使用該房屋之地基，故土地及房屋同屬一人，而將土地
    及房屋分開同時或先後出賣，其間雖無地上權設定，然除有
    特別情事可解釋為當事人之真意對於賣屋而無基地之使用外
    ，均應推斷土地承買人默許房屋承買人繼續使用土地，最高
    法院48年台上字第1457號著有判例，75年5 月8 日73年度第
    5 次民事庭會議決議意旨亦同此見解，並參照該判例之原判
    決全部裁判意旨，認為使用土地之房屋所有人對土地所有人
    應支付相當之代價，其法律關係之性質，當屬租賃，其後再
    轉讓土地或房屋，其土地所有人之承受人對房屋所有人或房
    屋所有人之承受人對土地所有人，均繼續其原來之法律關係
    。經查，本件上訴人所有系爭建物，係其被繼承人邱添丁於
    日據時代昭和11年間向邱氏春妹購得上開原編號1186號土地
    所有權應有部分二分之一，而與另一擁有應有部分二分之一
    之邱錦雲共有該筆土地後，隨即在其分管之範圍內建屋居住
    使用迄今，而邱添丁為邱錦雲之叔叔，當時兩人係在各分管
    之範圍內各建造房屋居住使用迄今等情，已據證人即邱錦雲
    之長子甲○○到庭證述在卷（本審卷61頁），自可認系爭建
    物自始係合法使用基地，被上訴人空言抗辯稱邱添丁未經當
    時之共有人同意而擅自建造系爭建物，屬無權占用云云，並
    無可取。上訴人於民國46年間因繼承邱添丁而取得系爭建物
    居住使用迄今，自可依原來之法律關係合法使用基地，被上
    訴人於民國72年間因繼承蔡欽琪而取得系爭土地，自亦承受
    土地權利之限制，不得主張上訴人之使用系爭土地屬無權占
    用。
七、基上，上訴人既然有權使用系爭土地，被上訴人本於所有權
    之作用，依民法第767 條之規定，請求上訴人除去系爭建物
    ，並交還占有之系爭土地，並認上訴人無權占用系爭土地，
    受有相當於租金之利益，致被上訴人受有損害，依不當得利
    及侵權行為之法律關係，請求上訴人返還相當於租金自92年
    1 月7 日起至返還系爭土地之日止，按年給付被上訴人
    15,960元之不當得利，或賠償同額之損害，均無理由，應予
    駁回，原審法院為被上訴人勝訴判決，尚有不合，上訴人上
    訴指摘原判決此部分不當，求予廢棄改判，為有理由，應由
    本院廢棄改判之。
八、本件事證至臻明確，兩造其餘攻擊防禦方法與本件判斷結果
    ，不生影響，自不逐一審究，併此明。
據上論結，本件上訴為有理由，依民事訴訟法第450 條，第78
條，判決如主文。
中　　華　　民　　國　　94　　年　　7 　　月　　27　　日
                            民事第五庭
                                審判長法官  蔡明宛
                                法      官  曾錦昌
                                法      官  黃科瑜
以上正本證明與原本無異。
本判決不得再上訴。
中　　華　　民　　國　　94　　年　　7 　　月　　29　　日
                                書  記  官  白  蘭
                                                    AQ
